【裁判字號】    97,易,68
【裁判日期】    970416
【裁判案由】    詐欺
【裁判全文】
臺灣屏東地方法院刑事判決                97年度易字第68號
公  訴  人  臺灣屏東地方法院檢察署檢察官
被      告  丙○○
                    （現於臺灣屏東看守所另案羈押中）
上列被告因詐欺案件，經檢察官提起公訴（96年度偵字第6382號
），本院判決如下：
    主  文
丙○○幫助意圖為自己不法之所有，以詐術使人將本人之物交付
，累犯，處有期徒刑捌月。
    犯  罪  事  實
一、丙○○前於民國93年間因違反毒品危害防制條例，經本院以
    93年度訴字第182 號判決判處有期徒刑1 年2 月、8 月確定
    ；同年另因竊盜案件，經本院以93年度易字第451 號判決判
    處有期徒刑1 年確定，並與前案經本院裁定定其應執行之刑
    為有期徒刑2 年6 月確定，嗣於95年7 月13日因縮短刑期假
    釋出獄，所餘刑期付保護管束，而於96年2 月12日保護管束
    期滿，未經撤銷假釋，所餘刑期以已執行完畢論。
二、丙○○在預見提供自己帳戶供他人使用，可能遭他人利用於
    遂行詐欺取財之犯行，而該詐欺取財結果之發生並不違背丙
    ○○自己本意之情況下，基於幫助詐欺取財之不確定故意，
    先於民國96年4 月30日，前往臺灣郵政股份有限公司新園烏
    龍郵局（下稱新園烏龍郵局），申請其前向該郵局申設之帳
    號0000000-0000000 號帳戶之晶片金融卡，嗣於同年5 月4
    日經核發晶片金融卡後，即於96年5 月4 日至同年6 月5 日
    間某日，在不詳處所，將其上開帳戶之存簿、晶片金融卡及
    密碼提供予某姓名不詳之成年人，容任該人或其轉手之詐欺
    集團藉以遂行詐欺取財犯罪。嗣詐欺集團取得上開帳戶之存
    簿、晶片金融卡及密碼後，即意圖為自己不法之所有，於同
    年6 月12日9 時40分許，以電話聯絡乙○○，向其佯稱其信
    用卡遭盜刷、資料外洩，須將其存款轉存至安全帳戶內云云
    ，並指示其將款項存入丙○○上開帳戶內，致乙○○因而陷
    於錯誤，於同年6 月13日15時13分許前往基隆信義郵局依指
    示將新臺幣（下同）7 萬元匯入丙○○上開帳戶內。嗣乙○
    ○發覺受騙而報警處理後，經警循線查悉上情。
三、案經彰化縣警察局員林分局報告臺灣彰化地方法院檢察署檢
    察呈請臺灣高等法院檢察署檢察長移由臺灣屏東地方法院檢
    察署檢察官偵查起訴。
    理  由
一、證據能力：
（一）按被告以外之人於審判外之言詞或書面陳述，除法律有規
      定者外，不得作為證據，刑事訴訟法第159 條第1 項定有
      明文。而除同法第159 條之1 至之3 之情形外，下列文書
      亦得為證據：(一)除顯有不可信之情況外，公務員職務上製
      作之紀錄文書、證明文書。(二)除顯有不可信之情況外，從
      事業務之人於業務上或通常業務過程所須製作之紀錄文書
      、證明文書，刑事訴訟法第159 條之4 亦有明文。查卷附
      被告上開帳戶之客戶歷史交易清單乃出於營業需要而日常
      性的為機械連續記載，並非屬製作者個人之判斷，而為從
      事業務之人於業務上所須製作之紀錄文書，且依卷附資料
      均未見有何顯不可信之情況，上開業務上之記錄文書等證
      據資料自得做為證據。
（二）次按被告以外之人於審判外之陳述，雖不符同法第159 條
      1 至之4 之規定，而經當事人於審判程序同意作為證據，
      法院審酌該言詞陳述或書面陳述作成時之情況，認為適當
      者，亦得為證據。又當事人、代理人或辯護人於法院調查
      證據時，知有第159 條第1 項不得為證據之情形，而未於
      言詞辯論終結前聲明異議者，視為有前項之同意，同法第
      159 條之5 亦有明文。查本案證人乙○○於警詢時之證述
      ，為審判外之陳述而屬傳聞證據，公訴人、被告於本院準
      備程序及審判程序中對於上開證人之證述暨其他相關具傳
      聞性質之證據資料之證據能力，均表示沒有爭執，且迄於
      言詞辯論終結前亦未聲明異議。本院審酌其陳述及證據資
      料作成時之情況，核無違法取證或其他瑕疵，認為以之作
      為證據為適當，上開證人於審判外之陳述及相關證據資料
      ，自得做為證據。
二、訊據被告丙○○矢口否認有何幫助詐欺犯行，辯稱：我將存
    簿、印章、提款卡及密碼放在機車置物箱裡，不知何時遺失
    ，我發現遺失時，即於96年6 月8 日至新園烏龍郵局辦理掛
    失、補發存簿云云。經查：
（一）上開新園烏龍郵局帳號0000000-0000000 號帳戶係被告所
      申設，被告並於96年4 月30日向新園烏龍郵局申請晶片金
      融卡，嗣於同年96年5 月4 日核發晶片金融卡之事實，有
      屏東郵局96年7 月12日屏營字第0965001795號函附上開帳
      戶之郵政存簿儲金立帳申請書、被告身分證影本1 份（見
      警卷第39至41頁）、屏東郵局97年2 月29日屏營字第097-
      5000481 號函附晶片金融卡申請書、客戶歷史交易清單各
      1 份（見本院卷第31至34頁）在卷可稽，堪先認定。
（二）前揭被害人乙○○遭詐欺集團詐騙而匯款7 萬元至被告上
      開帳戶之事實，業據證人即被害人乙○○於警詢時指訴明
      確，並有郵政國內匯款執據、被告上開帳戶之客戶歷史交
      易清單各1 紙（見警卷第20頁下方、本院卷第33頁）附卷
      為憑。且依卷附被告上開帳戶之歷史交易清單所示，被害
      人於96年6 月13日將7 萬元存入被告上開帳戶後，旋遭人
      於同日以金融卡提款之方式領出，顯與一般人正常之存提
      款使用有異，堪認被告上開帳戶之提款卡等帳戶資料均已
      遭詐欺集團利用作為詐欺告訴人之工具無訛。
（三）被告雖否認有將其上開帳戶資料提供予詐欺集團使用之情
      ，辯稱：我是95年7 月間為辦理低收入戶證明申請補發存
      簿，因沒有用到，辦好後就將郵局存簿、金融卡、印章一
      起放在機車置物箱裡，密碼寫在一張紙上，也放在一起，
      至96年6 月5 日才發現遺失，同年6 月8 日就去新園烏龍
      郵局申報遺失，這段期間內都沒有使用，都放在機車置物
      箱裡，我只有補發存摺，因為帳戶裡面沒有錢，我想說不
      用報提款卡遺失云云，並提出中華郵政儲匯業務工本費證
      明單1 紙為佐。惟依卷附晶片金融卡申請書、客戶歷史交
      易清單所示，被告於95年7 月26日申請掛失補發存簿後，
      固未曾使用上開帳戶，惟其於96年4 月30日即前往新園烏
      龍郵局申請核發晶片金融卡，並於同年5 月4 日核發，又
      核發提款卡須由本人攜帶身份證、存簿辦理，亦據證人即
      新園烏龍郵局經辦人員甲○○於本院審理時證述明確，被
      告於偵查中並供稱其提款卡密碼係333333等語，而舊式磁
      條金融卡之密碼為4 位數，晶片金融卡之密碼始為6 位數
      以上，足認被告確曾於96年4 月30日申請上開帳戶之晶片
      金融卡，而於同年5 月4 日核發卡片，並設定卡片密碼，
      其所辯自95年7 月補發存簿後至96年6 月5 日間均將其上
      開帳戶之存簿、金融卡、印章放在機車置物箱中未曾使用
      ，迄96年6 月5 日始發現遺失云云，與事實不相符合，顯
      係其杜撰之詞；又證人甲○○證稱：我於96年6 月8 日受
      理被告補辦存簿，掛失及更換印章、存簿一共100 元，提
      款卡掛失及補發50元，單純掛失，電話就可以辦理，若只
      辦理存簿掛失，提款卡還可以使用，我們沒有問被告為何
      只辦存簿補發，看民眾自己的需求，條件符合，我們就受
      理，被告後來好像要申請金融卡，但帳戶被列為警示戶，
      不能再受理補發金融卡等語，是被告固曾於96年6 月8 日
      掛失上開帳戶之存簿，並申請補發存簿、更換印鑑，惟其
      當時並未同時掛失或申請補發金融卡，而係迄本件案發後
      ，上開帳戶被列為警示帳戶，其始表示欲申請補發金融卡
      ，可見被告於96年6 月8 日申辦掛失、補發上開帳戶存簿
      時，仍刻意使其上開帳戶之金融卡保持可使用之狀態，其
      掛失、補發存簿之舉，無非為圖事後卸責之用，不足為其
      有利之認定；再一般人為避免存簿或金融卡遺失時遭他人
      盜用，通常會將存簿及金融卡之密碼另行存放，被告於偵
      查中並供稱：上開帳戶的存摺密碼是3333、提款卡密碼是
      333333，我確定密碼沒錯，因為怕難記，所以都用相同的
      數字，我確定都是3 等語，足見被告顯無將密碼另以紙張
      記下之必要，且其所辯將存簿、金融卡與密碼均存放於一
      處，亦與常理有違。此外，被告上開帳戶於96年6 月5 日
      即有於同日、同經辦郵局以無摺存款存入1,000 元後，隨
      即以金融卡將1,000 元領出之紀錄，此異常之轉帳模式，
      應係為測試上開帳戶是否可正常轉入、轉出款項，以供在
      詐得被害人金錢後迅速轉出所為，益徵被告確已於96年5
      月4 日領得晶片金融卡後至同年6 月5 日間某日，將上開
      帳戶之存簿、晶片金融卡、密碼等資料提供予他人供詐騙
      被害人使用無訛。
（四）按刑法上之故意，可分為直接故意與不確定故意（間接故
      意），所謂「不確定故意」，係指行為人對於構成犯罪之
      事實，預見其發生而其發生並不違背其本意者，刑法第13
      條第2 項定有明文。又按幫助犯之成立以行為人主觀上認
      識被幫助者正欲從事犯罪或係正在從事犯罪，即具有幫助
      故意，並不以行為人確知被幫助者係犯何罪名為必要。而
      金融機構存簿及金融卡僅係供人作為存款、提款、匯款或
      轉帳之工具，本身並無經濟或交易之價值，且一般人在正
      常情況下，均得自行申辦金融帳戶領得存簿、金融卡使用
      ，並無特定身分之限制，如無特殊理由，實無借用他人存
      簿使用之理；而金融帳戶存簿、金融卡亦事關個人財產權
      益之保障，其專有性甚高，除非本人或與本人有親密關係
      者，難認有何理由可自由流通使用該存摺，是一般人均有
      妥為保管及防止他人任意使用之認識，縱特殊情況偶需交
      付他人使用，亦必深入瞭解用途及合理性，始予提供，且
      該等專有物品如落入不明人士手中，而未加以闡明正常用
      途，極易被利用為與財產有關之犯罪工具，此為吾人依一
      般生活認知所易於體察之常識，而有犯罪意圖者，非有正
      當理由，竟徵求他人提供帳戶，客觀上可預見其目的，係
      供為某筆資金之存入後再行領出之用，且該筆資金之存入
      及提領過程係有意隱瞞其行為人真實身分曝光之用意，一
      般人本於一般認知能力均易於瞭解，且邇來利用不實名目
      詐取金錢之犯罪類型層出不窮，該等犯罪多數均係利用人
      頭帳戶作為出入帳戶，並經媒體廣為披載，被告自承為國
      中畢業，且自畢業後即開始就業，是其乃有相當社會經驗
      之人，自難諉為不知，被告申請核發晶片金融卡後再任意
      將其帳戶之存簿、晶片金融卡及密碼交付予他人使用，被
      告顯已預見其所交付上開帳戶之存簿、晶片金融卡、密碼
      等帳戶資料可能遭詐欺集團用以作為詐欺取財之不法目的
      使用，且上開帳戶實際上被利用為詐欺使用結果之發生，
      亦不違背其本意甚明。本件事證明確，被告犯行堪以認定
      。
三、按刑法上之幫助犯，係指以幫助之意思，對於正犯資以助力
    ，而未參與實施犯罪之行為者而言，最高法院49年台上字第
    77號著有判例可資參考。本案之正犯為某真實姓名不詳之詐
    欺集團，其意圖為自己不法之所有向被害人詐騙財物，正犯
    所為係犯刑法第339 條第1 項之詐欺取財罪，是核被告丙○
    ○所為，係犯刑法第30條第1 項前段、第339 條第1 項之幫
    助詐欺取財罪。被告幫助他人犯詐欺取財罪，為幫助犯，應
    依刑法第30條第2 項之規定，按正犯之刑減輕之。又被告前
    於93年間因違反毒品危害防制條例，經本院以93年度訴字第
    182 號判決判處有期徒刑1 年2 月、8 月確定；同年另因竊
    盜案件，經本院以93年度易字第451 號判決判處有期徒刑1
    年確定，並與前案經本院裁定定其應執行之刑為有期徒刑2
    年6 月確定，嗣於95年7 月13日因縮短刑期假釋出獄，所餘
    刑期付保護管束，而於96年2 月12日保護管束期滿，未經撤
    銷假釋，所餘刑期以已執行完畢論，有臺灣高等法院被告前
    案紀錄表1 份為憑，其於有期徒刑執行完畢後，5 年以內故
    意再犯本件有期徒刑以上之罪，為累犯，應依刑法第47條第
    1 項規定加重其刑，並依法先加重後減輕之。爰審酌被告素
    行不佳，提供郵局帳戶供他人非法使用，助長詐欺集團遂行
    犯罪，造成犯罪偵查困難，致使此類犯罪手法層出不窮，嚴
    重危害交易秩序與社會治安，惟其本身並未實際參與詐欺取
    財之犯行，責難性較小，衡其犯罪之動機、方法、生活狀況
    、所生損害，及犯後仍飾詞否認犯行，未見悔意之態度等一
    切情狀，量處如主文所示之刑。又檢察官雖求處有期徒刑1
    年6 月，惟被告並非實行詐欺犯行之正犯，本院斟酌上開說
    明之量刑理由，認該求刑稍嫌過重，附予敘明
據上論斷，應依刑事訴訟法第299 條第1 項前段，刑法第30條第
1 項前段、第2 項、第339 條第1 項、第47條第1 項，刑法施行
法第1 條之1 ，判決如主文。
本案經檢察官陳新君到庭執行職務。
中    華    民    國    97    年    4     月    16    日
                  刑事第五庭 審判長 法  官  石家禎
                                    法  官  陳秀慧
                                    法  官  李宜娟
以上正本證明與原本無異。
如不服本判決應於收受本判決送達後10日內向本院提出上訴書狀
，其未敘述上訴理由者，應於上訴期間屆滿後20日內向本院補提
理由書狀（均須按他造當事人之人數附繕本）「切勿逕送上級法
院」
中    華    民    國    97    年    4     月    16    日
                                    書記官  孫秀桃
刑法第339條：
意圖為自己或第三人不法之所有，以詐術使人將本人或第三人之
物交付者，處5 年以下有期徒刑、拘役或科或併科1 千元以下罰
金。


司法院資訊處製作；財團法人民間司法改革基金會備份。
